臺灣板橋地方法院民事判決　　　　　　 100年度訴字第2041號
原　　　告　何力宏
訴訟代理人　黃振銘律師
複　代理人　張嘉明律師
被　　　告　李功忠
訴訟代理人　邱昱宇律師
上列當事人間請求清償借款事件，經本院於民國100 年11月1 日
言詞辯論終結，判決如下：
    主  文
原告之訴駁回。
訴訟費用由原告負擔。
    事實及理由
壹、程序方面：
    按訴狀送達後，原告不得將原訴變更或追加他訴，但請求之
    基礎事實同一者，不在此限，民事訴訟法第255條第1項第3
    款定有明文。所謂請求之基礎事實同一，係指變更或追加之
    訴與原訴之原因事實，有其社會事實上之共通性及關聯性，
    而就原請求所主張之事實及證據資料，於變更或追加之訴得
    加以利用，且無害於他造當事人程序權之保障，俾符訴訟經
    濟者稱之（最高法院91年度台抗字第648號判決參照）。查
    本件原告起訴時，主張被告與訴外人何元淵於民國98年11月
    13日向原告借款新臺幣（下同）3,000,000元，而本於借貸
    關係，請求被告應給付其3,000,000元，及自支付命令繕本
    送達翌日起至清償日止，按年息5%計算之利息。嗣於民國10
    0年9月29日具狀本於民法第179條不當得利之法律關係，請
    求被告返還上開款項，揆諸前開說明，原告變更依民法第17
    9條不當得利之法律關係而為請求，而此部分之基礎事實與
    起訴主張者具有共通性，而為同一基礎事實，於法尚無不合
    ，應予准許，合先敘明。
貳、實體方面：
一、原告主張：
（一）緣被告及訴外人何元淵於98年11月13日向原告借款3,000,
      000元，原告則以發票人為聯邦商業銀行西屯分行、票號U
      E0000000、票面金額3,000,000元、到期日98年11月13日
      之支票1紙交付予訴外人何元淵，並由其將上開款項存入
      被告帳戶，然今償還期限屆至，迭經原告催討，被告卻避
      不見面，爰依民法第179條不當得利之法律關係，請求被
      告返還上開款項。
（二）聲明：被告應給付原告3,000,000元，及自支付命令繕本
      送達翌日起至清償日止，按年息5%計算之利息。
二、被告則以下開情詞置辯：
（一）查被告為彰化縣溪湖鎮○○段698 地號等24筆土地總坪數
      1020.26 坪之地主之一，訴外人張益旺欲向被告購地，乃
      聯合訴外人何元淵於98年11月11日，先交付訴外人碩紘營
      造工程有限公司開立之玉山銀行臺中分行面額3,000,000
      元之支票1紙，作為購買前述土地擔保之用。再於98年11
      月13日，訴外人張益旺拿出臺中聯邦銀行西屯分行本行開
      出之銀行本票，面額3,000,000元，並劃線受票人為訴外
      人何元淵，交付予被告作為購地款項，當日訴外人張益旺
      即與何元淵及原告至前開銀行，由其等與原告辦理註銷受
      款人之限制，隨即由訴外人張益旺、何元淵將此支票交予
      被告，被告即將此紙支票存入帳戶之中，並交回擔保用之
      前開玉山銀行臺中分行支票。又就訴外人張益旺、何元淵
      交付之系爭支票款項，原告曾為此於臺灣臺中地方法院檢
      察署對被告及訴外人張益旺、何元淵提出刑事詐欺告訴，
      經檢方詳加調查後，對被告為不起訴處分，細察該不起訴
      處分書之理由即可得知，原告之刑事告訴意旨明確指稱係
      訴外人張益旺、何元淵向原告借貸，惟此與被告完全無涉
      ，被告為地主之一，更無任何理由需要向原告借貸。
（二）按「被上訴人主張上訴人向其借用訟爭款項之事實，既為
      上訴人所否認，依舉證責任分配之原則，應由被上訴人就
      此利己事實，先負舉證之責任，倘不能證明時，則上訴人
      就其抗辯之事實，已毋庸舉證，而支票為文義證券及無因
      證券，支票上權利係依支票文義而發生，與其基礎之原因
      關係各自獨立，支票上權利之行使不以其原因關係存在為
      前提，尚難因被上訴人執有上訴人簽發或背書之支票，即
      得證明其所主張之原因關係為存在」，最高法院70年台上
      字2868號判決可稽。綜上，被告否認曾向原告借貸任何款
      項，原告主張借貸關係存在，則就此一有利於原告之事實
      ，依法原告應自負舉證之責。
（三）聲明：原告之訴駁回。
三、原告主張被告及訴外人何元淵於98年11月13日向原告借款3,
    000,000元，原告則交付系爭支票1紙予訴外人何元淵，並由
    其將上開款項存入被告帳戶，然今償還期限屆至，迭經原告
    催討，被告卻避不見面，爰依民法第179條不當得利之法律
    關係，請求被告返還上開款項等語，然為被告所否認，並以
    前揭情詞置辯，是本件所應審究者，為被告受領系爭支票是
    否有無法律上原因之情事存在，茲就兩造前揭爭執，審酌如
    下。
（一）按民法第179條規定不當得利之成立要件，必須無法律上
      之原因而受利益，致他人受損害，且該受利益與受損害之
      間有因果關係存在。從而因給付而受利益者，倘該給付係
      依有效成立之債權契約而為之，其受利益即具有法律上之
      原因，自不生不當得利問題，此有最高法院89年度台上字
      第288號裁判意旨可資參照。
（二）查原告於98年11月13日交付系爭支票1紙予訴外人何元淵
      ，並由其將上開款項存入被告帳戶，為兩造所不爭執，堪
      信為真實。原告雖以前開情事主張，並稱系爭支票1紙係
      訴外人何元淵與被告向其借款，因此被告兌現系爭支票並
      非有法律上原因等語，惟查，原告所交付之系爭支票1紙
      係出借予訴外人何元淵，而訴外人何元淵則因向被告購買
      土地而將系爭支票交付被告兌現等情，業經被告提出支票
      2 紙影本在卷可稽（見本院卷第25、26頁），並經臺灣臺
      中地方法院檢察署、臺灣臺中高等法院臺中分院檢察署分
      別認定上情無誤，有被告所提臺灣臺中地方法院檢察署10
      0 年度偵字第5150、7035號不起訴處分書及臺灣臺中高等
      法院臺中分院檢察署100年度上聲議字第938號不起訴處分
      書影本各1份附卷可參，顯見被告所辯其受領系爭款項，
      係因訴外人何元淵向其買受土地而用以支付買賣價金等情
      ，堪以採信。則按在三人關係之給付不當得利，其指示給
      付關係之案例類型，如其基礎關係（原因行為）即對價關
      係、資金關係（補償或填補關係）均未有瑕疵（不成立、
      無效、撤銷）者，固不生不當得利請求權，即令該對價關
      係（指示人與領取人間之關係）、資金關係（指示人與被
      指示人間之關係）具有瑕疵，亦僅於各該關係人間發生不
      當得利請求權而已，於被指示人與領取人間，因無給付關
      係，自不當然成立不當得利，最高法院著有94年度台上字
      第1555號判決見解，可資參照。查被告受領系爭款項，係
      因訴外人何元淵向其買受土地而用以支付買賣價金，已認
      定如前述，則被告基於與訴外人何元淵間之買賣契約，而
      受領系爭款項，此部分原因關係既無瑕疵，依照前開見解
      ，縱令原告與訴外人何元淵間之基礎關係不存在，亦無從
      直接依不當得利之法律關係請求被告返還該筆款項，被告
      享有票款利益係具有法律上之原因，自不生不當得利之問
      題。
四、從而，原告本於不當得利之法律關係，請求被告給付3,000,
    000元，及自支付命令繕本送達翌日起至清償日止，按年息
    5%計算之利息，為無理由，應予駁回。
五、本件事證已臻明確，兩造其餘之攻擊防禦方法及舉證，經本
    院審酌後，認均不足以影響本判決之結果，毋庸一一論列，
    併此敘明。
六、訴訟費用負擔之依據：民事訴訟法第78條。
中    華    民    國   100    年    11    月    22    日
                  民事第三庭    法  官  邱靜琪
以上正本係照原本作成
如對本判決上訴，須於判決送達後20日內向本院提出上訴狀。如
委任律師提起上訴者，應一併繳納上訴審裁判費。
中    華    民    國   100    年    11    月    22    日
                                書記官  鄭美莉